【裁判字號】    97,易,4917
【裁判日期】    980305
【裁判案由】    妨害名譽
【裁判全文】
臺灣臺中地方法院刑事判決              97年度易字第4917號
公  訴  人  臺灣臺中地方法院檢察署檢察官
被      告  王偵羽原名王家卉.
上列被告妨害名譽案件，經檢察官提起公訴（97年度偵續字第31
7號），本院判決如下：
    主    文
王偵羽公然侮辱人，處罰金新臺幣陸仟元，如易服勞役，以新臺
幣壹仟元折算壹日。
    犯罪事實
一、王偵羽（原名王家卉）於後述行為時，與乙○○均同係位於
    臺中市○○區○○路一段八號之「皮爾凱登大樓」社區（下
    稱前開「皮爾凱登大樓」）住戶，其等二人曾因細故發生爭
    執而存有不快。王偵羽、乙○○於民國九十六年七月中旬某
    日上午十一時某分，在前開「皮爾凱登大樓」之多數住戶及
    至該處洽公之不特定人能共見共聞、為屬前開「皮爾凱登大
    樓」公共設施之三樓管理室發生爭吵，前開「皮爾凱登大樓
    」另一住戶丙○○見狀上前勸和時，王偵羽竟基於公然侮辱
    人之犯意，趁隙在乙○○之背後，當場以其一隻手之食指、
    中指併攏一起並貼著其自己額頭處上筆劃一下（下稱前揭手
    勢），藉此羞辱乙○○有「阿達」之精神狀態不正常情事，
    公然以此客觀上足以貶抑名譽、尊嚴及社會評價之手勢侮辱
    乙○○。
二、案經乙○○訴由臺灣臺中地方法院檢察署檢察官偵查起訴。
    理    由
一、證據能力之說明：按被告以外之人於審判外之陳述雖不符刑
    事訴訟法第一百五十九條之一至之四等四條之規定，而經當
    事人於審判程序同意作為證據，法院審酌該言詞陳述或書面
    陳述作成時之情況，認為適當者，亦得為證據；當事人、代
    理人或辯護人於法院調查證據時，知有刑事訴訟法第一百五
    十九條第一項不得為證據之情形，而未於言詞辯論終結前聲
    明異議者，視為有前項之同意，同法第一百五十九條之五定
    有明文。查被告王偵羽對於證人丙○○於偵查中檢察官訊問
    時具結證言之證據能力，於本院準備程序均陳明對證據能力
    無意見，亦均未於言詞辯論終結前聲明異議，視為於審判程
    序同意作為證據，且本院審酌該等言詞或書面陳述作成之情
    況並無不當，嗣於本院審理時證人丙○○亦到庭具結證述，
    並經被告與之對質、詰問，已踐行而完足合法調查證據之程
    序，依前開說明，證人丙○○前揭於偵查中檢察官訊問時之
    證述，自得作為證據，合先敘明。
二、訊據被告固坦承於前揭時地，其有與乙○○發生爭執之情事
    ，惟矢口否認有前揭公然侮辱之不法犯行，辯稱：我當時並
    無以前揭手勢侮辱乙○○，可能是當時我以手撥頭髮，丙○○看到因而誤會，縱使我有比前揭手勢，亦不能代表其意義
    為何或逕認即係侮辱之意思，我並無侮辱乙○○之意思及行
    為，且我於九十八年二月十日即本案法院審判期日之前一日
    ，經過前開「皮爾凱登大樓」三樓管理室外時，看見乙○○
    與丙○○在該處交談，並約略聽見其等二人就隔日開庭作證
    事項討論，則證人丙○○證言之證明力實有疑問等語。經查
    ：
  (一)前揭犯罪事實，業據證人丙○○於檢察官訊問時二次結證在
    卷，且證人丙○○復於本院審理時到庭結證綦詳。且綜參：
  1.證人丙○○於九十七年四月二十八日檢察官訊問時明確結證
    ：我於九十六年七月中旬，在前開「皮爾凱登大樓」三樓的
    管理中心有目睹王偵羽、乙○○發生爭執；王偵羽並沒有出
    言對我說乙○○是「阿達」，但是當時王偵羽、乙○○二人
    嚴重口角，乙○○有點歇斯底里並大叫，我才過來勸和；後
    來王偵羽要離去時，就背對著乙○○，用食指及中指併攏在
    自已的額頭上貼著比畫一下；因為當時王偵羽、乙○○吵得
    很嚴重，王偵羽大概覺得乙○○不可理喻，才何會做如此的
    表示、動作等語（見九十七年度偵字第二六○二號偵查卷十
    二、十三頁）。證人丙○○於九十七年七月十五日檢察官訊
    問時亦結證：我於九十六年七月間，在前開「皮爾凱登大樓
    」管理中心，王偵羽有以二支手指併攏放在頭部筆畫一下，
    當時我聽到王偵羽、乙○○在管理室吵架，我過去看想說找
    機會勸和，當時我並不認識乙○○，我認識王家卉，王家卉
    就跟我說你不知道你不要管，當時乙○○情緒暴躁，乙○○
    拿著相機要拍照，王偵羽、乙○○間發生拉扯，拉扯間乙○○走出管理室，此時王偵羽就用手指頭在頭部比了一下等語
    （見九十七年度偵續字第三一七號偵查卷六○頁）。證人丙○○復於九十八年二月十一日本院審理時結證：我先認識王
    偵羽，我本來不認識乙○○，是因為王偵羽、乙○○在前開
    「皮爾凱登大樓」三樓管理室吵架時，我過去看，我才知道
    有乙○○這個人；我看到王偵羽、乙○○在前開「皮爾凱登
    大樓」三樓管理室吵架就只有九十六年七月中旬這次，沒有
    其他次；當天是早上十一點多，還沒到中午；王偵羽、乙○○在三樓管理室進進出出，我才靠近到三樓管理室去勸乙○○、王偵羽；王偵羽、乙○○二人都跟我解釋，我聽了之後
    也不曉得誰對誰錯，我轉身要回去有轉過頭，當時王偵羽在
    我右手邊，乙○○當時在我左手邊後方、在管理室的外面，
    王偵羽也不知道我會再轉頭回來，我有看到王偵羽用手比額
    頭，就比一下下、約一秒鐘時間，我現在無法記得王偵羽是
    用那一隻手比，王偵羽是用一隻手的食指跟中指靠近額頭的
    一邊比一下，王偵羽比這一下時並沒有聽到王偵羽說任何話
    ，王偵羽比完之後，後來王偵羽從管理室用手扶著我走出管
    理室，一邊跟我說叫我不要管，並說乙○○有產後憂鬱症；
    王偵羽用手的食指、中指比這一下，我知道王偵羽是針對乙○○，因為當時是王偵羽、乙○○在吵架；王偵羽就是用手
    指及食指在額頭比一下，不是在撥梳頭髮，我認為王偵羽、
    乙○○吵架沒好話，也沒有好的動作，因為我們臺灣比這一
    下代表不好的動作，代表對方個性、精神不太正常的意思，
    或開玩笑也會這樣比，但是王偵羽比這一下是吵架，不是開
    玩笑等語，其前後就被告有為前揭手勢及其原因、過程等重
    點之證述，互核情節相符。再佐以被告於九十六年十二月二
    十日偵查中自陳：我和丙○○沒有什麼過節，但是丙○○曾
    經在九十六年十二月十八日跟我說，要我多為社區的住戶著
    想等語（見九十六年度交查字第一一三偵查卷十頁），及其
    嗣於九十八年二月十一日本院審理時陳明：我跟丙○○認識
    很多年，到目前為止有十年等語，足見被告與證人丙○○間
    互無怨隙，由此益見證人丙○○並無甘冒偽證重罪處罰之危
    險而故為攀誣構陷被告之可能，其前揭不利被告之證述，應
    堪憑採。且依前所述，證人丙○○早於九十七年四月二十八
    日、同年七月十五日檢察官訊問時二次均為前揭情節相符之
    結證，則縱使告訴人乙○○、證人丙○○二人於本院審判期
    日前曾於被告指稱之前揭時地互為談及本案案情之舉，顯亦
    無礙證人丙○○前揭證言之真實性，自無從以此據為有利被
    告認定之憑據。是被告以其可能係以手撥頭髮，未比前揭手
    勢等語置辯，委無可採。
  2.按刑法上之公然侮辱罪，所謂「公然」係指不特定多數人或
    多數人得以共見共聞之狀態，不以實際上已共見或共聞為必
    要，且衹須侮辱行為足使不特定人或多數人得以共見共聞，
    即行成立（司法院院解字第二○三三號解釋意旨參照）。查
    被告本案行為時，前開「皮爾凱登大樓」三樓管理室係公共
    設施，前開「皮爾凱登大樓」之住戶及其親友、至該處洽公
    等一般人都可以自由進出乙節，業據證人丙○○及前開「皮
    爾凱登大樓」管理委員會僱佣之行政人員即證人甲○○均於
    本院審理時結證在卷，則被告係於不特定人或多數人得以共
    見共聞之狀況下，以告訴人乙○○為對象而為前揭手勢之動
    作，足堪認定。
  3.再者，衡諸被告係因與告訴人乙○○發生爭執進而為前揭手
    勢，被告顯係因憤怒之情緒而為前揭手勢，依社會通今，並
    佐以與被告、告訴人乙○○間爭執無涉之第三人即證人丙○○，在場見聞被告所為之前揭手勢時，同認前揭手勢代表對
    方個性、精神不太正常之不好動作等情以觀，足認被告於憤
    怒情緒下所為之前揭手勢，客觀上顯已達足以貶抑他人名譽
    、尊嚴及社會評價，而為輕蔑他人、使人難堪之動作。是被
    告主觀上確係基於公然侮辱告訴人乙○○之犯意，而為前揭
    公然侮辱犯行，甚為明確。
  4.至被告於前揭公然侮辱犯行之際，亦在前開「皮爾凱登大樓
    」管理室上班之證人甲○○，當時雖未親見被告所為之前揭
    手勢乙節，固據證人甲○○於本院審理時結證在卷。惟觀諸
    證人丙○○於本院審理時結證：王偵羽用手比前揭手勢時，
    甲○○在管理室的櫃臺座位上，王偵羽在甲○○的左手邊方
    向，至於甲○○是否有看到王偵羽用手比前揭手勢，我不清
    楚等語，並參以證人甲○○於本院審理時結證：我有聽到王
    偵羽、乙○○比較大聲的在吵，我看到丙○○要進來管理室
    門口的時候，當時王偵羽站在管理室門口，我看到的過程，
    就是我看到丙○○的時候，丙○○已經站在管理室的外面；
    我看到王偵羽、丙○○之前，我坐在管理室我的位置上做我
    的事，在這之前我只有看到丙○○在管理室外面沙發區前跳
    舞，當時王偵羽在那裡我不記得了，我前後只看到丙○○在
    管理室外面沙發區跳舞及後來王偵羽、丙○○二人站在管理
    室外面相鄰的這二幕；在王偵羽、乙○○發生吵鬧過程中，
    直到王偵羽、丙○○二人一起離開的過程，我記得我沒有離
    開管理室我坐的位置，而介入排解王偵羽、乙○○間之紛爭
    等語，綜核上情，證人甲○○顯係因當時坐在其管理室自己
    座位上處理自己公務、其所坐之管理室座位之角度及其過程
    中並未介入被告、告訴人乙○○間紛爭之排解等因素，始未
    親見被告所為、時間甚短之前揭手勢此一動作，堪以認定，
    自無從依此據為有利被告認定之憑據，亦甚明灼。
  (二)綜上所述，被告前開所辯，顯係事後卸責之詞，不足採信。
    是本案事證明確，被告前揭公然侮辱犯行，至堪認定，應依
    法論科。
三、核被告所為，係犯刑法第三百零九條第一項之公然侮辱罪。
    爰審酌被告不思循正當、理性方式處理其與前開「皮爾凱登
    大樓」住戶告訴人乙○○間之紛爭，因細故率爾為本案公然
    侮辱之犯行，除侵害他人之人格法益外，亦破壞社會秩序之
    維持，犯罪動機、目的並非良善，且被告犯後仍飾詞卸責、
    迄今仍未與告訴人達成和解並賠償損害，未見悔意，再兼衡
    酌被告先前尚無任事刑事犯罪紀錄，有臺灣高等法院被告前
    案紀錄表附卷可稽，堪認素行尚佳，及其智識程度、本案侮
    辱之犯罪手段情節非重、其未與告訴人達成和解之原因兼括
    告訴人係請求其賠償達四百二十萬元之金額，有告訴人提出
    之刑事附帶民事訴訟起訴狀一件在卷可按等一切情狀，量處
    如主文所示之刑，並諭知易服勞役之折算標準，以示懲儆。
據上論斷，應依刑事訴訟法第二百九十九條第一項前段，刑法第
三百零九條第一項、第四十二條第三項，刑法施行法第一條之一
第一項、第二項前段，判決如主文。
中    華    民    國    98    年    3     月    5     日
                  刑事第十三庭    法  官  何世全
以上正本證明與原本無異。
如不服本判決，應於收受送達後10日內向本院提出上訴書狀，並
應敘述具體理由；其未敘述上訴理由者，應於上訴期間屆滿後20
日內向本院補提理由書（均須按他造當事人之人數附繕本）「切
勿逕送上級法院」。
                                  書記官  陳建分
中    華    民    國    98    年    3     月    5     日
附錄本案論罪科刑法條：
刑法第三百零九條第一項
公然侮辱人者，處拘役或三百元以下罰金。
刑法施行法第一條之一
中華民國九十四年一月七日刑法修正施行後，刑法分則編所定罰
金之貨幣單位為新臺幣。
九十四年一月七日刑法修正時，刑法分則編未修正之條文定有罰
金者，自九十四年一月七日刑法修正施行後，就其所定數額提高
為三十倍。但七十二年六月二十六日至九十四年一月七日新增或
修正之條文，就其所定數額提高為三倍。


司法院資訊處製作；財團法人民間司法改革基金會備份。
